【裁判字號】    98,易,957
【裁判日期】    991007
【裁判案由】    妨害自由等
【裁判全文】
臺灣高雄地方法院刑事判決               98年度易字第957號
公  訴  人  臺灣高雄地方法院檢察署檢察官
被      告  己○○
            戊○○
共      同
選任辯護人  吳永發律師
            黃廷維律師
上列被告因妨害自由等案件，經檢察官提起公訴（96年度偵字第
11518號），本院判決如下：
    主  文
己○○共同犯公然侮辱罪，處有期徒刑貳月，如易科罰金，以新
臺幣壹仟元折算壹日；減為有期徒刑壹月，如易科罰金，以新臺
幣壹仟元折算壹日。又共同犯強制罪，處有期徒刑伍月，如易科
罰金，以新臺幣壹仟元折算壹日；減為有期徒刑貳月又拾伍日，
如易科罰金，以新臺幣壹仟元折算壹日。應執行有期徒刑參月，
如易科罰金，以新臺幣壹仟元折算壹日。緩刑貳年。
戊○○共同犯公然侮辱罪，處有期徒刑貳月，如易科罰金，以新
臺幣壹仟元折算壹日；減為有期徒刑壹月，如易科罰金，以新臺
幣壹仟元折算壹日。又共同犯強制罪，處有期徒刑伍月，如易科
罰金，以新臺幣壹仟元折算壹日；減為有期徒刑貳月又拾伍日，
如易科罰金，以新臺幣壹仟元折算壹日。應執行有期徒刑參月，
如易科罰金，以新臺幣壹仟元折算壹日。緩刑貳年。
    事  實
一、己○○、戊○○係父子關係，而張愛萍為己○○之前同居人
    及戊○○之生母。張愛萍因於民國96年1 月16日下午3 時15
    分許，在址設高雄市新興區○○○路63號之女人女人國際美
    容股份有限公司（下稱「女人女人三溫暖」）店內消費時，
    在該店地下1 樓烤箱內昏厥，經店內人員電請救護車送醫救
    治，仍不治死亡，己○○、戊○○等家屬乃在「女人女人三
    溫暖」總經理丁○○同意之情況下，分別於同年月25日下午
    2 時許糾集約200 人、同年月30日召集親友約5 、60人前往
    上開三溫暖所在進行招魂儀式（上開日期招魂時所為之撒冥
    紙等行為，均經不起訴處分確定），惟因己○○、戊○○2
    人認為「女人女人三溫暖」業者並未充分配合，致始終未能
    順利完成張愛萍之招魂儀式，戊○○旋於96年2 月6 日下午
    2 時許身著孝服、手持旗幡，偕同其友人數人前往「女人女
    人三溫暖」門前之路旁，以表達心中不滿（此部分行為亦經
    不起訴處分確定），嗣因「女人女人三溫暖」之業者認不堪
    其擾，遂決定自同年月7 日起暫停營業，另一方面，則由該
    三溫暖之總經理丁○○與己○○委託之中間人甲○○，相約
    於96年2 月16日，在高雄市政府警察局鹽埕分局五福四路派
    出所內洽商和解事宜，但雙方仍未能就賠償金額及死者招魂
    事宜之進行達成共識。己○○、戊○○2 人因而心生不滿，
    均明知「女人女人三溫暖」為多數不特定顧客前往消費之營
    業場所，且依現今之臺灣民間習俗，冥紙係陰間使用之貨幣
    ，在該店之營業大廳內拋撒冥紙或抬棺，客觀上足以減損一
    般人對上開三溫暖店之社會評價，卻於96年2 月23日（即「
    女人女人三溫暖」於春節後復業之第1 天）下午5 時許，與
    數名真實姓名年籍不詳之成年人，共同基於公然侮辱之犯意
    聯絡，藉由招魂之名義，前往在公眾得出入之上址之營業大
    廳內，於多數人在場得共見共聞之情況下，潑撒大量冥紙，
    以抗議「女人女人三溫暖」之善後處理措施，並因而減損「
    女人女人三溫暖」之社會評價及名譽，嗣經到場之員警勸阻
    後始罷手離去。另因己○○、戊○○等人認為在96年2 月23
    日前往「女人女人三溫暖」拋撒冥紙之過程中，有該三溫暖
    之員工持掃帚揮擊張愛萍之遺照，遂又心生不滿，而於96年
    2 月24日下午3 時許，再度與數名真實姓名年籍不詳之成年
    男子，共同基於公然侮辱及妨害「女人女人三溫暖」經營業
    務權利之犯意聯絡，藉由招魂名義抬棺進入「女人女人三溫
    暖」之營業大廳，及在該三溫暖內外潑撒大量冥紙，並強行
    抬棺前往該三溫暖地下1 樓之沐浴區、烤箱、三溫暖池、美
    容區等處，因而妨礙該三溫暖之正常運作，暨損及該三溫暖
    之社會評價及名譽。嗣經女人女人三溫暖店內員工報警處理
    ，並經警方進入地下1 樓舉牌制止後，己○○、戊○○等人
    始於同日下午3 時44分許陸續離開。
二、案經「女人女人三溫暖」總經理丁○○訴由高雄市政府警察
    局新興分局移送臺灣高雄地方法院檢察署檢察官偵查起訴。
    理  由
壹、證據能力部分
    按被告以外之人於審判外之陳述，雖不符刑事訴訟法第159
    條之1 至第159 條之4 之規定，而經當事人於審判程序同意
    作為證據，法院審酌該言詞或書面陳述作成時之情況，認為
    適當者，亦得為證據；當事人、代理人或辯護人於法院調查
    證據時，知有同法第159 條第1 項不得為證據之情形，而未
    於言詞辯論終結前聲明異議者，視為有前項之同意，同法第
    159 條之5 已明揭其旨。本院用以認定本案被告犯罪事實存
    否之被告以外之人於審判外之言詞及書面陳述，雖為傳聞證
    據，然經檢察官、被告及辯護人於本院審判時，均同意作為
    證據（見本院訴字卷第53至55頁），另本院審酌其等陳述作
    成時之情況，均無何不適當之情形，是依上開規定均得作為
    證據。
貳、有罪部分
一、認定被告於96年2月23日犯罪所憑之證據及理由
  (一)訊據被告2 人對於己○○為死者張愛萍之前同居人，戊○○
    係己○○及張愛萍2 人同居時所生之子；張愛萍於96年1 月
    16日下午3 時15分許，在「女人女人三溫暖」店內消費時，
    在該店地下1 樓烤箱內昏厥，經店內人員電請救護車送醫救
    治，仍不治死亡，戊○○遂於96年2 月23日手執張愛萍之遺
    照及招魂幡，在「女人女人三溫暖」營業期間內，與他人一
    同前往該三溫暖店內大廳進行所謂之「招魂」儀式，己○○
    爾後亦前往會合，過程中有人潑撒冥紙之事實，均不爭執（
    詳本院審易卷第26頁第17行以下之不爭執事項）。惟均否認
    有何公然侮辱之犯行，並辯稱：「女人女人三溫暖」於96年
    之農曆過年前透過甲○○與己○○洽談和解事宜，嗣由甲○○告知得於農曆年後前去招魂，遂與眾人於96 年2月23日一
    同前去「女人女人三溫暖」進行招魂儀式，但因「女人女人
    三溫暖」總經理丁○○反悔，並有該三溫暖之員工持掃帚打
    張愛萍之遺照，才發生衝突，其等並未潑撒冥紙，而應是其
    他自動前去之親友撒冥紙等語。經查：
    1.被告己○○、戊○○於96年2 月23日下午5 時許，在「女
      人女人三溫暖」，同行者中有人在該三溫暖之大廳內潑撒
      大量冥紙之事實，業據被告己○○及戊○○坦認在卷（詳
      本院審易卷第21頁）。依告訴人所提供上開期日「女人女
      人三溫暖」大廳之錄影光碟內容得見：5 時34分許，該大
      廳之櫃臺及地上已散落許多冥紙；5 時36分許，櫃台女子
      說已經有打電話叫110 ，告訴人丁○○在大廳內走動，似
      乎在等待某人前來，此時有客人自玻璃門內開門探頭往大
      廳看，櫃臺人員則是請客人在裡面待好，先不要出來；5
      時36分許，店內穿著粉紅衣服之店員走到外面看情況，陸
      續也有幾名客人從裡面走出來，往門口看，有店員頻跟客
      人說不好意思，並問說「110 叫了沒有」、「太過份了」
      、「沒關係，讓客人進來」等語；5 時40分許，己○○從
      右側大門進入大廳，以右手指向三溫暖之工作人員，在其
      身旁有一位穿格子襯衫之男子則以手抱住己○○之腰部，
      似在勸阻安撫己○○之情緒，而戊○○身穿孝服、手持旗
      幡及遺照也進入大廳，並走向某位戴眼鏡、紮馬尾、手持
      掃帚之女性工作人員加以怒斥；5 時41分許，有警察進入
      大廳上前安撫己○○之情緒，並請己○○、戊○○離開大
      廳，己○○卻一直往店裡進去，戊○○亦在旁神情激動地
      助勢指責，而被該名警察攔阻，此時與己○○、戊○○父
      子同行之某名身材矮胖著深色衣服女子突然從戊○○之手
      中搶來旗幡往櫃臺橫掃，上開身穿格子襯衫之男子及警察
      即上前攔阻；5 時42分許，己○○、戊○○等人被在場之
      員警請離大廳，但門外仍有人將冥紙撒進大廳之櫃臺，之
      後，仍能聽到大廳外男子大聲叫罵的聲音，中間亦夾雜有
      女生在外叫罵的聲音，店員則是抱怨「我們都是女生，被
      襲擊」、「太過份了」等語，有本院於審判之勘驗筆錄及
      字錄影光碟中翻拍之照片附卷可稽（詳本院易字卷第137
      頁背面第14行以下，第146 頁至第154 頁），故被告己○○、戊○○於上開時、地與「女人女人三溫暖」業者發生
      衝突，而同行者中有人在場拋撒冥紙之事實，堪以認定。
      又依現今臺灣民間習俗，冥紙係陰間使用之貨幣，在他人
      營業處所拋撒大量冥紙，有諷喻該處設備不佳、罔顧顧客
      性命，並有詆毀該處業者喪盡天良、罪該萬死、人神共憤
      等輕蔑用意，此為眾所周知之事實，故被告戊○○與姓名
      年籍均不詳之數名成年人，在告訴人所經營之「女人女人
      三溫暖」內撒冥紙抗議之行為，顯有藉此詆毀該三溫暖社
      會評價及名譽，使其難堪受辱之故意甚明。
    2.被告己○○雖辯稱：96年2 月23日當天不在現場，是在臺
      南喝喜酒，接到派出所的電話說現場有點衝突，希望可以
      到現場，另外也有1 個朋友也在現場打電話聯繫，希望其
      可以趕回去，當時是因為告訴人拿掃把打戊○○跟死者的
      遺照才會發生衝突。被告戊○○則辯稱：伊與其他人一同
      前去「女人女人三溫暖」為死者張愛萍招魂，係經甲○○
      斡旋，並經該三溫暖業者同意，在招魂過程中，伊手執死
      者遺照及招魂幡，並無潑撒冥紙之行為，至於其他自動前
      去之親友所為撒冥紙之行為，則與伊無關等語。惟查：
      (1)按台灣傳統民間習俗，在處理喪葬儀式時，凡因意外死
        亡者，在入殮之前，家屬至出事地點「引魂」至喪家，
        大多係請道士誦經超度亡魂，死者家屬以跪拜祭之，孝
        男則需穿著麻衣，道士以硃筆沾白雞冠血為亡靈紙像開
        光點眼，隨之執旛鈸咒唱「魂兮歸來」的引魂咒，引魂
        咒唱完由家屬1 人擲筊，判斷亡者是否歸來，允杯表示
        亡靈已有歸來，並且立即引靈回家，一旁道士則以敲鈸
        為亡靈帶路，家屬沿路大哭直到靈堂，再一一奠酒跪祭
        ，即完成引魂儀式。質言之，依臺灣傳統民間習俗，因
        意外事故死亡者，其家屬固有於「入殮前」至出事地點
        持招魂幡引魂之習俗，然據上開錄影光碟之勘驗內容得
        見，被告戊○○與其他不詳姓名之人於上開時間前去「
        女人女人三溫暖」時，雖手執死者遺照及招魂幡，並有
        人潑撒冥紙，但並未見有道士隨同前去現場，以行「招
        魂」誦經儀式，亦未見被告己○○、戊○○等人中有攜
        帶任何行祭拜儀式之器具，僅得見有人在該處大量潑撒
        冥紙，而散落於「女人女人三溫暖」大廳之情景，有上
        開錄影光碟翻拍照片在卷足徵（詳本院易字卷第146 頁
        至第154 頁），基此，被告等人於上開時間前去「女人
        女人三溫暖」拋撒冥紙之行為，顯與民間習俗之「招魂
        」儀式不合。
      (2)又證人乙○○於本院審判時雖證稱：關於在招魂的過程
        ，其每次都有跟業者接觸，業者也都同意，是業者同意
        後才過去的，業者說要全力配合；印象中，在過年之前
        有1 個王先生來靈堂跟我們說在過年期間不要到店裡面
        招魂，不然業者要找黑道白道來對付我們，所以在過年
        期間沒有去，直到23日過年後才過去招魂等語（詳本院
        易字卷第95頁背面倒數第10行起至第96頁第2 行）；另
        證人甲○○於本院審判時亦證稱：因「女人女人三溫暖
        」總經理丁○○透過他人，找其斡旋處理該三溫暖與己○○間之糾紛事宜，其遂與丁○○相約於96年2 月16日
        （即除夕之前1 日）在五福四路派出所內協商，過程中
        ，丁○○提出慰問金新臺幣（下同）50至100 萬元及完
        全配合招魂之條件，但協商結束後，其接到丁○○朋友
        、綽號「小敏」之電話，要其向己○○轉達在農曆大年
        初5 前不得前去上開三溫暖招魂之事，因「小敏」之弟
        弟「叛強」是竹聯幫的堂主，故其將上情傳達予己○○
        及戊○○父子時，該2 人皆非常害怕，後來因為其自身
        亦十分害怕，所以就沒有再繼續幫忙處理這件事等語（
        詳本院易字卷第80頁背面以下），足見丁○○在協商之
        際，雖同意為死者進行招魂儀式，但同時亦希冀己○○
        等人能接受上開慰問金額度，並要求在農曆大年初5 不
        要前去招魂等情。而證人乙○○另又結證稱：「（問：
        你稱每次去招魂的時候都有跟業者接觸，你是如何跟業
        者接觸的？）我印象中在過年後約年初6 的早上，我有
        去女人女人三溫暖店內跟櫃臺小姐說我們下午要去招魂
        ，並有留電話給他，說有問題再跟我反應，但他們都沒
        有反應，表示說他們也全力配合我們招魂。」等語（詳
        本院易字卷第96頁第9 行以下），基此，被告等2 人辯
        稱其等於96年2 月23日前去「招魂」，係經由業者同意
        等語，實係乙○○在未獲致業者方面同意與否之情狀下
        ，自我解讀為業者願權利配合。質言之，被告等死者親
        友經由甲○○之斡旋協商後，並未與三溫暖業者就農曆
        大年初5 後得隨時前去招魂之事達成共識，故被告2 人
        辯稱業者同意其等前去招魂等語，係屬斷章取義之詞，
        殊難信採。
      (3)復按共同正犯之成立，祇須具有犯意之聯絡，行為之分
        擔，既不問犯罪動機起於何人，亦不必每一階段犯行，
        均經參與。共同正犯，係共同實行犯罪行為之人，在合
        同意思範圍內，各自分擔犯罪行為之一部，相互利用他
        人之行為，以達其犯罪之目的，其成立不以全體均參與
        實行犯罪構成要件之行為為必要。共同犯罪之意思不以
        在實行犯罪行為前成立者為限，若了解最初行為者之意
        思而於其實行犯罪之中途發生共同之意思而參與實行者
        ，亦足成立；故對於發生共同犯意以前其他共同正犯所
        為之行為，苟有就既成之條件加以利用而繼續共同實行
        犯罪之意思，則該行為即在共同意思範圍以內，應共同
        負責（最高法院34年上字第862 號判例及98年度臺上字
        第5286號判決意旨參照）。查被告己○○、戊○○自承
        其等與眾人於上開期日在「女人女人三溫暖」，係為死
        者張愛萍招魂，故在該三溫暖內停留之過程中，斷無可
        能不知同行中有人拋撒大量冥紙於該三溫暖大廳內之情
        ，又既然其等得悉同行者中有人拋撒冥紙之行徑而不加
        以阻止，並持續與同行之眾人在現場對三溫暖業者表達
        抗議之意，縱令被告己○○並無實際拋撒冥紙之舉動、
        被告戊○○亦因手執死者遺照及招魂幡，而無法拋撒冥
        紙，然揆諸上揭實務見解，其等對於同行者所為之行為
        加以利用，並繼續共同實施犯行，自應與該等拋撒冥紙
        之人同負共同正犯之責。從而，被告等就此部分犯行所
        為之上揭辯詞，當無足採。
  (二)綜上所述，被告己○○、戊○○2 人所辯，係屬事後卸責之
    詞，洵非足採，上開犯行事證明確，堪以認定。
二、認定被告於96年2 月24日犯罪所憑之證據及理由
  (一)訊據被告己○○及戊○○坦認在96年2 月24日下午3 時許，
    「女人女人三溫暖」營業期間內，與多人一同前至該三溫暖
    店內之大廳及地下1 樓，同行者中有人有抬棺及撒冥紙之行
    為，惟否認其等有何公然侮辱或妨害他人行使權利之犯行，
    被告己○○辯稱：96年2 月24日當天，係戊○○前去招魂，
    之後因警察通知，其才趕過去，到現場後只想帶戊○○離開
    ，並沒有看見有人撒冥紙，也沒有注意地上是否有冥紙，而
    現場之棺木是死者張愛萍以前之合夥人準備的，其事前不知
    情等語；被告戊○○則辯稱：三溫暖業者同意其等於96年2
    月24日前去招魂，但到現場後卻又反悔，才發生衝突，其因
    站在最前面手執遺照及招魂幡，只知道有人在撒冥紙，但不
    知是何人拋撒等語。經查：
    1.被告己○○、戊○○2 人對於在96年2 月24日當日「女人
      女人三溫暖」之營業時間，前至該三溫暖處理死者張愛萍
      之「招魂」事宜，同行者中有人在該三溫暖內抬棺、拋撒
      冥紙及將棺木搬抬至地下1 樓營業區之事實，均自陳在卷
      ，核與本院於審判時就上開期日錄影光碟內容所為之勘驗
      結果相合（詳本院易字卷第140 頁倒數第11行以下），堪
      以認定。
    2.又據本院於審判時勘驗96年2 月24日下午3 時許「女人女
      人三溫暖」大廳內之錄影光碟得見：3 時26分許，「女人
      女人三溫暖」大廳內之櫃臺及地面已散落有大量冥紙，且
      已有警察持DV在大廳內進行蒐證，而被告戊○○手持旗幡
      先從門外進入大廳欲往店內前進，之後約有6 名身著白襯
      衫、深色長褲之成年男子扛棺材隨戊○○進入店內，其等
      抬棺行進過程中尚有10餘名男子陸續進入大廳隨棺材前進
      ，另有1 名紮馬尾、穿深色上衣之女子手持死者遺照隨眾
      人進入，並聲稱「我們要引魂啦」、「昨天拿掃帚給我們
      打」、「夠惡質的」（臺語）等語，進入大廳內之眾人中
      ，不時有人在拋撒冥紙，而戊○○等人在前進之過程中，
      均在通往地下1 樓之玻璃門前受阻，後方之人無法繼續前
      進，故隨同戊○○前來之人因此而占滿該店之大廳；3 時
      27分許，被告己○○自門外進入大廳，亦隨眾人欲通過上
      開玻璃門而受阻於大廳內；3 時28分許，己○○走向櫃臺
      ，一方面要聚集在櫃臺前拋撒冥紙之眾人退後，另一方面
      則狀似兇惡地開口怒罵櫃臺之工作人員（現場聲音吵雜，
      未能清楚辨識己○○之聲音），之後眾人仍繼續責罵櫃臺
      之工作人員，己○○則離開櫃臺挪身往前；3 時29分許，
      通往地下1 樓之玻璃門被推開，戊○○偕同眾人將棺材抬
      進大廳門後之通道前往地下室，某位身著紅衣之道士亦隨
      同眾人欲進入大廳門後之通道，當抬棺者已經將棺材抬往
      地下室後，大廳內仍有許多人欲隨同進入前往地下室，另
      原本在大廳外之眾人亦魚貫而入進入大廳；3 時30分許，
      己○○走向櫃臺以右手指向櫃臺人員，狀似在指責該櫃臺
      人員（背景聲音為「還找兄弟來」、「有夠過份」、「實
      在很可惡」、「還拿掃帚揍人」等語，但不知是何人所言
      ）；3 時31分許，身著紅衣之道士進入大廳門後之通道，
      己○○仍一直留在大廳內，直到3 時31分48秒許，己○○
      方進入大廳左側玻璃門後之通道，觀望地下室發生之情形
      ，原先與己○○一起在大廳內觀望之6 、7 人，則尾隨己○○之身後，前往大廳門後之通道；3 時32分許，陸續有
      死者親友及員警自大廳左側玻璃門後之通道走出，經過大
      廳走出該店右側之門外；3 時34分許，己○○自地下室走
      回大廳，步出門外，其身後跟隨有4 名姓名不詳之男子一
      同隨之走出門外；3 時35分許，有員警走向櫃臺詢問有無
      人員受傷時，己○○又從該名警員身後自門外經過大廳前
      去地下室；3 時37分許，有客人頭蓋毛巾從地下室上來至
      櫃臺交鑰匙後，從大門離開，之後，陸續有數名姓名不詳
      之男女從地下室上來，經過大廳後從大門離開；3 時38分
      許，己○○再度自地下室走回大廳，步出門外，其身後跟
      隨有3 名男子一同隨之走出門外；3 時38分19秒，員警持
      告示牌前去地下室，此時地下室傳來男聲表示「為什麼要
      出去啊」、「為什麼不讓我們招魂」等語，同時有1 名女
      性顧客在大廳向櫃臺工作人員詢問，並探頭關心地下室狀
      況及在大廳內徘徊後離去（背景聲音為地下室內之男女不
      斷爭執及吵架）；3 時39分許，有3 名員警進入大廳討論
      、交談，之後即前去地下室（背景聲音仍是有男女在地下
      室吵架，另有女性工作人員表示「我們的客人都在洗澡」
      、「拜託、求求你們好不好」等語）；3 時40分起，有2
      名員警陸續從地下室上來，經過大廳步出門外，之後有10
      名姓名不詳之男子陸續從地下室上來，經過大廳步出門外
      ，爾後有員警持DV對該等男子加以蒐證，並指稱其等未經
      申請非法集會，此時仍有3 、4 名男女陸續從地下室上來
      經過大廳步出門外（背景有員警叫該等男女都出來之聲音
      ）；3 時42分許，有多名員警持告示牌自地下室之通道出
      來，己○○則從門外進入前去地下室，與該等員警擦肩而
      過，大廳內則有多名員警、持攝影機之人及死者親友進進
      出出；3 時44分許，員警再度持告示牌前去地下室，之後
      ，戊○○持旗幡從地下室出來前至大廳，己○○在其身後
      跟著亦從地下室步入大廳，戊○○突然持旗幡往櫃臺橫掃
      ，己○○仍在其身後，爾後眾人及道士即走出店門外；3
      時45分許，原本被抬到地下室的棺材也被抬上來，並抬離
      大廳至外面，雙方似是在騎樓爭論，大廳已無異樣發生，
      店員在安撫客人及跟客人道歉，並有聲音說「帶客人從後
      門走」、「客人會害怕」等語，有勘驗筆錄在卷可稽（詳
      本院易字卷第140 頁倒數第11行以下至第143 頁第20行）
      。足徵被告己○○、戊○○於上開時、地與同行眾人一同
      經由「女人女人三溫暖」之營業大廳內，強行推開玻璃門
      抬棺進入該三溫暖之地下1 樓，過程中有人拋撒大量冥紙
      於該大廳內，且不時與該三溫暖之員工發生爭執，致使有
      顧客停止消費而離去，或在外觀望而不敢進入消費等情明
      確。
    3.按無正當理由，藉故抬棺或抬屍滋擾者，處6000元以下罰
      鍰，社會秩序維護法第74條第6 款定有明文。至於冥紙乃
      陰間使用之貨幣，在他人營業處所拋撒大量冥紙，有諷喻
      該處設備不佳、罔顧顧客性命，並有詆毀該處業者喪盡天
      良、罪該萬死、人神共憤等輕蔑用意，此亦為眾所周知之
      事實，業如前述。再參以三溫暖業者提供場所供不特定之
      多數人使用消費，係為經營牟利之目的。基此，被告己○○、戊○○與姓名年籍均不詳之數名成年人，在告訴人所
      經營之「女人女人三溫暖」內撒冥紙及強行抬棺進入抗議
      之行為，顯有藉此等強暴手段使該三溫暖之社會評價及名
      譽受損之情，至屬灼明。
    4.被告己○○固辯稱：戊○○於當日前去招魂，之後其經警
      察通知方前至該處，到現場後只想帶戊○○離開，並未見
      到有人撒冥紙或地上有無冥紙，招魂時之棺木並非係其準
      備，且事前亦不知情等語。被告戊○○辯稱：係三溫暖業
      者同意，其等方於96年2 月24日前去招魂，嗣因該業者反
      悔，雙方才發生衝突，其並無撒冥紙，亦不知是何人拋撒
      等語。辯護人則以：被告2 人到女人女人三溫暖之目的，
      本來就是進行招魂，而撒冥紙及抬棺都是招魂所必要的儀
      式，至於招魂儀式中冥紙潑灑的數量及產生的衝突，實係
      因「女人女人三溫暖」在面對招魂儀式的處理不當，導致
      死者親友不滿而生的自發性行為，非被告2 人所能主導或
      唆使，是無證據足資證明被告2 人有潑撒冥紙之情事等語
      ，為被告2 人辯護。惟查：
      (1)證人乙○○雖於本院審判時結證稱：「23日當天我們原
        本就打算要用棺木來招魂，但我想如果說能順利招到魂
        的話，我們就不用再抬棺來招魂，因為我之前有請教過
        法師。我留在現場是跟業者講既然23日當天發生這樣不
        愉快的事情，隔天我們要抬棺材來招魂，而業者也同意
        。」、「（問：你所謂的業者是何人？你是跟何人協調
        的？）我是跟湯總（即丁○○）協調的。」、「（問：
        你們是在何處協調的？）在女人女人三溫暖樓下櫃台的
        沙發區。」、「（問：丁○○有同意你們隔天再去招魂
        ？）就是因為他們有同意，我們才將棺木在24日凌晨的
        時候載去女人女人三溫暖旁的停車格置放。」等語（詳
        本院易字卷第97頁第5 行以下），然證人即告訴人丁○○卻證稱：「（問：證人乙○○證稱在96年2 月23日招
        魂不順遂後曾經在當日與你協調，並經你同意於隔日再
        次前來招魂，你有何意見？）我跟乙○○講過話是在張
        愛萍住院的時候，再來我就沒有跟乙○○再講過話，只
        有看到他人。」、「（問：你有無同意96年2 月24日由
        死者家屬再次回來招魂？）沒有。」等語（詳本院易字
        卷第108 頁第5 行以下），是以，尚無法僅憑證人乙○○之上揭證詞，即遽認被告等人於96年2 月24日至「女
        人女人三溫暖」抬棺、撒冥紙招魂之事，係經三溫暖業
        者事前同意。況且，被告己○○、戊○○2 人認為丁○○於96年2 月23日，透過真實姓名年籍不詳、綽號「叛
        強」之成年男子，以電話向其等恐嚇，而提出告訴，有
        臺灣高雄地方法院檢察署檢察官97年度偵續字第378 號
        不起訴處分書在卷可按（詳本院易字卷第254 、255 頁
        ），益足徵雙方於96年2 月23日發生衝突後，尚未平息
        紛爭，則告訴人焉有可能在紛爭尚未平息之際，旋即同
        意被告等人抬棺前來招魂之理？基此，被告2 人所辯在
        2 月24日前去招魂係經業者同意等語，洵非足採。
      (2)次據本院於審判時勘驗96年2 月24日下午3 時許「女人
        女人三溫暖」地下1 樓之錄影光碟內容，得見被告己○○、戊○○與多位姓名、年籍不詳之成年人抬棺聚集在
        該三溫暖地下室，與業者對峙，並有人出言要業者先將
        客人疏散，而被告戊○○於當時表示：「大家都知道，
        還叫竹聯幫要來打我們要欺壓我們，先拿掃把打我們，
        我們今天才會來到這邊的。」；被告己○○亦表示：「
        你們沒有先拿掃把打人，就沒有這個事情了啦。」、「
        昨天她不拿掃把打人的話，就不會有這些，人家也不會
        來招魂。」等語，有勘驗筆錄在卷可稽（詳本院易字卷
        第143 頁倒數第3 行以下），足見被告2 人與他人於96
        年2 月24日以抬棺、撒冥紙之方式前去「招魂」，僅係
        因其等於前1 日與業者間發生衝突後，所為報復及抗議
        之名目，而被告2 人在主觀上亦認同此種抗議手段，方
        會與抬棺及拋撒冥紙之人同在現場，並出言相挺。故縱
        令被告2 人並未實際從事抬棺及拋撒冥紙之行為，但既
        然其等係相互利用他人之上開行為，以達抗議之目的，
        揆諸上開見解，自應均負共同正犯之責，其等就此部分
        所為之辯詞，亦無足採。
  (二)綜上所述，被告己○○、戊○○上揭辯詞，係屬事後卸飾之
    詞，無足信採。其等之上開犯行，事證明確，堪以認定。
三、論罪、科刑
  (一)核被告己○○、戊○○於96年2 月23日所為，均係犯刑法第
    309 條第1 項之公然侮辱罪。又其2 人於96年2 月24日所為
    ，既係以抬棺、拋撒冥紙之手段，強行進入他人之營業處所
    ，妨害他人營業，並以此等強暴手段達到公然侮辱他人名譽
    及社會評價之目的，均犯刑法第304 條第1 項之強制罪及同
    法第309 條第2 項之強暴侮辱罪；公訴意旨認上開公然侮辱
    他人名譽及社會評價之部分，係犯刑法第309 條第1 項之公
    然侮辱罪，尚有未合，惟其社會基本事實同一，本院自應予
    以審理，並變更起訴法條。又被告己○○、戊○○2 人及姓
    名年籍不詳之數名成年人，分別於上開時間所為之2 次犯行
    ，有犯意聯絡及行為分擔，均應分論以共同正犯。被告2 人
    於96年2 月24日所為上開強制及強暴侮辱犯行，係以1 行為
    同時觸犯上開2 罪，為想像競合犯，應從一重論以強制罪。
    又被告2 人於上開時間所為之前後2 次犯行，犯意各別，行
    為互殊，應予分論併罰。
  (二)爰審酌被告己○○、戊○○分別係死者張愛萍之前同居人及
    獨子，因張愛萍在「女人女人三溫暖」店內消費，而於地下
    1 樓之烤箱內昏厥，經店內人員電請救護車送醫救治，仍不
    治死亡，因而懷疑該店內之設備不當並有疏失之處，幾經協
    調仍未達成共識，遂夥同眾人迭次聚集於該店址，假借招魂
    名義，拋撒大量冥紙、甚或抬棺抗議，所為誠屬失當，惟念
    及被告2 人驟失親怙，哀痛難平，思慮紛亂之際而為本件犯
    行，並衡酌其等各自犯罪之動機、目的、智識程度、所生危
    害等一切情狀，分別量處如主文所示之刑及易科罰金之折算
    標準。又被告2 人所為前揭2 次犯罪時間均係在96年4 月24
    日以前，合於該條例所定減刑條件，是各減為如主文所示之
    刑，並依刑法第51條第5 款規定，定其應執行刑如主文所示
    ，暨諭知如主文所示之易科罰金折算標準。
  (三)又被告己○○、戊○○前均未曾受有期徒刑以上刑之宣告，
    此有臺灣高等法院被告前案紀錄表各1 份在卷可佐，其等係
    因遭受至親突然死亡之劇痛，又因懷疑告訴人方面有業務上
    之疏失，一時思慮欠週，致罹刑典，經此偵、審程序及刑之
    宣告，當知所警惕，信無再犯之虞，本院認所宣告之刑均以
    暫不執行為適當，爰分依刑法第74條第1 項第1 款予以宣告
    緩刑2 年，用啟自新。
參、不另為無罪諭知部分
一、公訴意旨另以：被告己○○、戊○○糾集親友數人，於96年
    2 月23日，未經女人女人三溫暖之同意，前往不特定人得以
    共見共聞之上址大廳（當時女人女人三溫暖尚屬於營業狀態
    ）進行「招魂」儀式，並在女人女人三溫暖內外大量撒冥紙
    ，致令丁○○心生畏懼。又被告己○○、戊○○於96年2 月
    24日15時26分許，糾集親友30、40人，未經女人女人三溫暖
    之同意，藉以「招魂」為名，由戊○○身著喪服，手持招魂
    幡，眾人抬舉棺材前往不特定人得以共見共聞之上址（當時
    女人女人三溫暖尚屬於營業狀態），強行進入女人女三溫暖
    1 樓大廳，在女人女人三溫暖內外大量撒冥紙，並在通往地
    下1 樓之通道，隔玻璃門與女人女人員工黃美香、朱珮淇及
    李文珍對峙，嗣後強行推開玻璃門突破阻擋後衝入地下1 樓
    ，致令丁○○心生畏懼。因認被告2 人於96年2 月23日、24
    日之上開2 次犯行，均另涉犯刑法第305 條之恐嚇罪嫌等語
    。
二、按犯罪事實應依證據認定之，無證據不得推定其犯罪事實；
    又不能證明被告犯罪者，應諭知無罪之判決，刑事訴訟法第
    154 條、第301 條第1 項分別定有明文。次按，刑法第305
    條所稱之恐嚇，一般係指以足以使人產生畏懼之事為內容，
    而通知將加害之意旨於被害人的行為，而此處行為人所通知
    的加害內容，必須是行為人以人力所能支配掌握者，否則，
    如屬其所不能支配的怪力亂神之事，則為單純的警告，不符
    本罪之要件。
三、公訴人認被告己○○、戊○○2 人之上開犯行，另涉犯刑法
    第305 條之恐嚇罪嫌，無非係以證人即告訴人丁○○及「女
    人女人三溫暖」員工翁燕玉、黃美香、朱珮淇、李文珍、李
    雪紅及林麗汾之證述、現場錄影光碟及勘驗報告為據，並認
    冥紙依臺灣民間習俗，乃為供奉亡者之物，帶有不幸之寓意
    ，抬棺行為亦然，在他人處所抬棺及公然拋撒冥紙等行為，
    當使第三人觀之足認其帶有晦氣，除足以貶抑其社會聲譽外
    ，亦令人感受有對生命不利之威脅等情。惟被告2 人均堅詞
    否認有何恐嚇犯行，並辯稱：其等只是去進行招魂儀式，並
    未使告訴人心生恐懼等語。
四、經查：
  (一)被告己○○、戊○○2 人於96年2 月23日下午5 時許，與數
    名真實姓名年籍不詳之成年男子，共同前往「女人女人三溫
    暖」之營業大廳內抗議，過程中有人潑撒大量冥紙之事實；
    及該2 人於96年2 月24日下午3 時許，與數名真實姓名年籍
    不詳之成年男子，共同抬棺進入「女人女人三溫暖」之營業
    大廳，及在該三溫暖內外潑撒大量冥紙，並強行抬棺前往該
    三溫暖地下1 樓之沐浴區、烤箱、三溫暖池、美容區等情，
    均已如前述，是被告2 人確實有於上開時、地與他人共同拋
    撒冥紙、抬棺抗議之行為無訛。然該等在他人營業處所拋撒
    冥紙或抬棺抗議之行為，依一般社會通念，雖會對從事商業
    活動之告訴人心生「觸霉頭」之感，或因而產生心理、道德
    上之制約，惟尚難認有生安全上之危害，況縱令被告有意以
    民間流傳鬼魂之說，使告訴人有所忌憚，惟該等鬼魂之說既
    非屬人力所能控制，而僅係民間習俗，揆諸上開說明，自與
    刑法上恐嚇罪之構成要件有間。
  (二)又告訴人丁○○於本院審判時固證稱：「（問：96年2 月23
    日那天，被告2 人有作什麼樣的舉動讓你覺得害怕？）他們
    一直罵我，很生氣的罵我，指著我們一直罵，我們很害怕。
    」、「（問：他們在罵你的過程中，有無講過什麼恐嚇的話
    ，例如要讓你身體、生命受到傷害？）他有講說要讓我們開
    不成店，他說我們不要臉，弄死人了還要開店，我要讓你們
    開不成。」、「（問：96年2 月24日當天，被告二人有無出
    言恫嚇使你心生畏懼？）他們罵什麼我都不知道了，因為那
    天很多人很吵，戊○○手拿一根棍子，就叫抬棺的進來，一
    直拉把門拉開，但是我們不讓他進來，我們客人都嚇死了。
    」等語（詳本院易字卷第181 頁倒數第4 行以下），然本院
    就告訴人所提出事發當時之錄影光碟所為之勘驗，並無法得
    見被告己○○或戊○○於上開期日有對告訴人出言恫嚇之情
    ，且就被告等人拋撒冥紙、抬棺強行進入三溫暖店內之行止
    而言，雖有可能因此對告訴人造成恐慌或不悅，但尚難認被
    告2 人於上開時、地之該等行為，有以加害生命、身體、自
    由、名譽、財產之事恫嚇告訴人，致生危害於安全，是難僅
    憑告訴人之指訴，遽認定被告2 人涉有出言恐嚇告訴人之犯
    行。
  (三)綜上所述，公訴人所舉之證據，尚不足以證明被告2 人分別
    於上開時、地確有刑法第305 條所定之恐嚇犯行，此外，復
    查無其他積極之證據，足認被告確有公訴人所指之上揭犯行
    。既不能證明被告犯罪，原應為無罪之諭知，惟公訴意旨認
    此等部分與前開有罪部分，分別有裁判上一罪之關係，爰此
    ，均不另為無罪之諭知。
據上論斷，應依刑事訴訟法第284 條之1 、第299 條第1 項前段
第300 條，刑法第28條、第304 條、第309 條第1 項、第2 項、
第55條、第41條第1 項前段、第51條第5 款、第74條第1 項第1
款，刑法施行法第1 條之1 ，中華民國九十六年罪犯減刑條例第
2 條第1 項第3 款、第7 條、第10條第1 項，判決如主文。
本案經檢察官丙○○到庭執行職務。
中    華    民    國    99    年    10    月    7     日
                  刑事第四庭    法  官  葉文博
以上正本證明與原本無異。
如不服本判決應於收受判決後10日內向本院提出上訴書狀，並應
敘述具體理由。其未敘述上訴理由者，應於上訴期間屆滿後20日
內向本院補提理由書(均須按他造當事人之人數附繕本)「切勿逕
送上級法院」。
中    華    民    國    99    年    10    月    7     日
                                書記官  李柏親
附錄本判決論罪法條
中華民國刑法第304 條（強制罪）
以強暴、脅迫使人行無義務之事或妨害人行使權利者，處3 年以
下有期徒刑、拘役或3 百元以下罰金。
前項之未遂犯罰之。
中華民國刑法第309 條（公然侮辱罪）
公然侮辱人者，處拘役或3 百元以下罰金。
以強暴犯前項之罪者，處1 年以下有期徒刑、拘役或5 百元以下
罰金。

司法院資訊處製作；財團法人民間司法改革基金會備份。
